【裁判字號】    98,消債抗,250
【裁判日期】    980918
【裁判案由】    更生事件
【裁判全文】
臺灣臺北地方法院民事裁定           98年度消債抗字第250號
抗  告  人  甲○○
                      號
上列抗告人聲請更生事件，抗告人對於民國98年8月13日本院98
年度消債更字第263號裁定提起抗告，本院裁定如下：
    主  文
抗告駁回。
抗告程序費用新臺幣壹仟元由抗告人負擔。
    理  由
一、抗告意旨略以：有關債務人即抗告人甲○○每月收入、生活
    費用支出部分，原審未予機會當庭陳述實情、個人就業與家
    庭因素等不得不然之狀況，及疏未參酌廣泛性證據資料、對
    伊有利之證據資料，其有失職權調查之責，違反消費者債務
    清理條例（以下簡稱「消債條例」）第9條規定，原審裁定
    駁回抗告人更生之聲請，顯非合法，請求另行調查並廢棄原
    裁定等語。
二、按債務人不能清償債務或有不能清償之虞者，得依本條例所
    定更生或清算程序，清理其債務；聲請更生或清算不合程式
    或不備其他要件者，法院應以裁定駁回之。但其情形可以補
    正者，法院應定期間先命補正，消債條例第3條及第8條分別
    定有明文。復按法院應依職權調查必要之事實及證據，並得
    向稅捐或其他機關、團體為查詢，消債條例第9條第1項固有
    明文。然參照該條文立法理由說明，略為：「更生或清算事
    件之裁定及處置，常涉及多數利害關係人之權益，除債務人
    依法提出之文件外，法院應依職權調查必要之事實及證據，
    並得向稅捐或其他機關、團體等可能存有債務人之財產、收
    入及業務狀況資料者為查詢，以獲得相關資訊，俾作成適當
    之裁定或處置」，故法院原則上以債務人提出文件為裁判基
    礎即為已足，並非一定需命債務人到庭陳述意見始得為裁定
    。又消債條例所定協商前置程序之意旨，在使金融機構與債
    務人就特定種類之債務清理事務上，利用法院程序外解決之
    協商機制，為迅速有效之自主性解決。而此一程序之進行，
    有賴當事人間之協力配合，本於誠信為基礎，形成債務清理
    之共識，藉由法院之事後核可，賦予協商內容作為執行名義
    之正當性。苟債務人為直接進入更生程序，而於前置協商程
    序時，故意使協商破裂，雖有債務協商不成立之形式，然藉
    由脫法方式造成此等結論，難謂債務人有進行債務清理之誠
    意可言。則若債務人之最大債權銀行所提出之債務協商之清
    償方案顯為債務人可負擔，僅因債務人拒不接受而致協商未
    能成立，債務人雖產生無法依協商逐步清償債務之結果，仍
    應認其並無不能清償債務或有不能清償之虞，蓋此乃出於債
    務人自行選擇不清償債務之自由意志所致，尚難認債務人符
    合消債條例第3條之規定，自無從准許其更生之聲請，合先
    敘明。
三、經查：
  (一)本件於前置協商程序中，最大債權銀行中國信託商業銀行股
    份有限公司方面所提出之還款方案為月付10,000元（180期6
    %利率）之協商方案，惟抗告人方面表示無法接受該還款方
    案，故協商不成立等情，有前置協商不成立通知書、中國信
    託商業銀行股份有限公司民事陳報狀在卷可稽。
  (二)本件抗告人之每月生活費用，應以內政部社會司公告之98年
    度臺北市平均每人每月最低生活費用為計算基準。依內政部
    社會司公告之98年度臺北市平均每人每月最低生活費為新臺
    幣（下同）14,558元，而抗告人聲請協商時表示平均月收入
    為42,000元，此有中國信託商業銀行股份有限公司民事陳報
    狀暨所附協商資料可按，則扣除抗告人每月最低生活費用14
    ,558 元，還剩餘27,442元，縱使扣除抗告人自提其自營即
    主要收入來源之喜氣咖啡坊房租每月7,000元（包含水、電
    、瓦斯費用），亦剩餘20,442元，應可負擔最大債權銀行所
    提出每月10,000元之協商還款方案。復查，抗告人在嘉義縣
    仍所有土地一筆，現值為563,152元，此有財政部臺北市國
    稅局財產歸屬資料清單1紙附卷可憑，實難認抗告人無法負
    擔每月10, 000元之協商還款金額。且原審曾就抗告人為何
    無法達成債務協商一節函詢最大債權銀行中國信託銀行，該
    行函覆稱：「債務人於前置協商時，一開始自評每月可繳還
    7、8,000元，而本行依其收入及生活開銷後所提供之18 0期
    6%利率、每月繳還10,000元之方案，但債務人於申請協商時
    已預設立場銀行必須提供180期0利率... 債務人於協商時不
    斷表示朋友辦理利率都在5%以下，或聽說有人核准2%之方案
    ，或債務人屢次陳情銀行公會及銀行局，要求本行給予0利
    率並表示銀行局亦表示有人申辦0利率方案成功故本行必須
    比照云云... 本行提供之協商方案確實其足以負擔並遊刃有
    餘，然因其已預設立場辦理協商即可獲得免息之優惠，債務
    人以該心態辦理前置協商，實有違前置協商欲協助還款困難
    之債務人度過難關之本意」等語，顯見抗告人拒絕接受最大
    債權銀行中國信託商業銀行股份有限公司方面所提出之還款
    方案，主要係因為債權銀行所提出之利率未達聲請人之預期
    ，而非抗告人負擔家庭生活支出後有不能清償債務或不能清
    償之虞之情事。故抗告人如認原協商方案履行導致生活費用
    緊縮或有其他不適當情形，自仍應積極再循協商途徑謀求解
    決債務問題，而非完全拒絕上開協商之內容以便協商不成立
    為由聲請更生。至雖抗告人主張現有收入每月僅為20,000餘
    元，收入減少，且有其他支出，所得不足以還款云云。惟抗
    告人係自營咖啡廳牟生，收入自隨經濟景氣起伏，但依其平
    均收入而言，並無收入急遽減少之具體證明，且其亦自承並
    無其他需扶養之對象，實無法證明不能清償債務或不能清償
    之虞之情事。原審已踐行應調查之義務，認本件未能符合更
    生之要件，自屬無從准許，因而駁回抗告人更生之聲請，尚
    無違誤。
四、末按法院就更生或清算之聲請為裁定前，得因利害關係人之
    聲請或依職權，以裁定為下列保全處分：(一)債務人財產之保
    全處分；(二)債務人履行債務及債權人對於債務人行使債權之
    限制；(三)對於債務人財產強制執行程序之停止；(四)受益人或
    轉得人財產之保全處分；(五)其他必要之保全處分，債清條例
    第19條第1項定有明文。惟前開保全處分之制度係以債務人
    聲請更生或清算為前提，而為防杜債務人之財產減少，維持
    債權人間之公平受償並使債務人有重建更生之機會。惟查，
    債清條例第19條第1項規定意旨，保全處分之前提為債務人
    聲請更生或清算，是本件抗告人之更生聲請既經駁回，則無
    保全其財產之必要。是抗告人聲請保全處分，不應准許，併
    予敘明。
五、綜上所述，抗告人既不能證明其有何不能清償債務或有不能
    清償之虞等情，其聲請更生即與前開規定不符，自應予駁回
    ，又本件抗告既經駁回，則抗告人所為保全處分之聲請即失
    所附麗，亦應一併駁回。從而，原裁定駁回抗告人更生及保
    全處分之聲請，核無違誤。抗告意旨猶執前詞，指摘原裁定
    不當，求予廢棄，為無理由，應予駁回。
六、本件抗告為無理由，爰依消費者債務清理條例第15條，民事
    訴訟法第495條之1第1項、第449條第1項、第95條、第78條
    ，裁定如主文。
中    華    民    國    98    年    9    月    18     日
                民事第二庭審判長法  官  張松鈞
                                法  官  羅郁婷
                                法  官  郭顏毓
以上正本係照原本作成。
本裁定不得抗告。
中    華    民    國    98    年    9     月    21    日
                                書記官  林政彬


司法院資訊處製作；財團法人民間司法改革基金會備份。
